---
title: "Data Frames"
format: 
    html:
     number-sections: false
---
Un data frame es una estructura bidimentional puede almacenar datos mixtos. Un data frame es un caso particular de lista. Es una lista de vectores de la misma longitud.

## Crear un data frame
Podemos crear un data frame usando la función **data.frame()**.
```{r}
df <- data.frame(
        muestra = c('Samp01', 'Samp02', 'Samp03', 'Samp04', 'Samp05'),
        ph = c(5.3, 5.8, 5.0, 5.5, 5.3),
        temp = c(18.6, 19.0, 19.2, 18.9, 19.2)
    )
df
```

### Importar datos
En general no vamos a crear el data frame desde cero, sino que lo crearemos al importar datos desde un fichero (txt, excel, csv, tsv, etc..).
Por ejemplo vamos a importar el dataset [palmerpenguins](https://cran.r-project.org/web/packages/palmerpenguins/readme/README.html) desde un archivo *csv*, usando la función **read.csv()**, algunas funciones similares son **read.table()**, **read.delim()**. El paquete [readxl](https://readxl.tidyverse.org/) permite extraer datos directamente de archivos *xlsx*.
```{r}
df <- read.csv('../data/penguins.csv')

head(df)
```

## Estructura de un data frame
```{r}
str(df)
```

## Acceder a los elementos de un data frame
Seleccionar elementos de un data frame funciona de manera similar a seleccionar los elementos de un vector, pero hay que tener en cuenta que el data frame tiene dos dimensiones. En este caso se debe de indicar la fila y la columna (**[fila, columna]**). Si se deja en blanco alguna posición, indica que se seleccionan todos los valores, es decir *df* es equivalente a *df[ , ]*.

### Seleccionar columnas.
Al seleccionar una columna se tiene como resultado un vector con todos los valores. Hay 3 maneras de seleccionar una columna. Usando la posición, el nombre o usando el método con $.

```{r}
head(df$bill_length_mm)

head(df[, 3])

head(df[, c('bill_length_mm')])
```
### Seleccionar filas
En general usaremos un vector indice para selecionar las filas. En este caso el resultado es un data frame con las filas seleccionadas.
```{r}
head(df[100:150,])
```
### Seleccionar filas y columnas
```{r}
head(df[100:150, c('island', 'bill_length_mm', 'bill_depth_mm')])
```
### Usar máscaras lógicas. 
Al igual que con los vectores se pueden usar máscaras lógicas para filtar los datos.
Seleccionar los pinguinos 'Adelie' de la isla 'Torgersen'

```{r}
head(df[df$species == 'Adelie' & df$island == 'Torgersen', ])
```

## Modificar datos de un data frame
### Añadir columnas

```{r}
df$bill_ratio <- df$bill_length_mm / df$bill_depth_mm

head(df[, c('species', 'bill_length_mm', 'bill_depth_mm', 'bill_ratio')])
```
### Eliminar columnas
```{r}
df$bill_ratio <- NULL

head(df)
```