---
title: "Listas"
format: 
    html:
     number-sections: false
---

Las listas en **R** es un objeto consistente en una colección ordenada de objetos. No es necesario que los elementos sean del mismo tipo. Una lista puede contener, números, vectores, texto, data frames, etc..

## Crear una lista.
Para crear una lista usaremos la funciín **list()**.
```{r}
#| label: crear-lista

alumno <- list(nombre = 'Juan Perez', 
                edad = 16, 
                notas = c(matematicas = 8.5, fisica = 8.0, biologia = 7.5)
               ) 

alumno

str(alumno)
```

Observamos que la variable *alumno* es un objeto de tipo **List** con 3 elementos (nombre, edad, notas)

## Seleccionar elementos de una lista
Podemos seleccionar los elementos de una lista usando su posición con doble corchete ([[...]]), o usando el nombre de esa posición ($...).
```{r}
alumno[[2]]
alumno$edad

alumno[[3]]
alumno$notas

str(alumno[3])
```

::: {.callout-note}
Algo que puede llevar a confusión con las listas, es que si selecionamos un elemento con un corchete simple ([...]), no devuelve el elemento. Devuelve una lista que contiene el elemento.
:::

```{r}
alumno[2]
str(alumno[2])
```

## Añadir un elemento a una lista

Para añadir un elemento a una lista podemos usar la función **append()**. El parametro **after** indica en que posición se va a añadir el nuevo elmento.

```{r}
alumno <- append(alumno, 'JuanPerez@example.com', after = 2)
alumno <- setNames(alumno, c('nombre', 'edad', 'email', 'notas'))

alumno
```
## Eliminar un elemento de la lista

```{r}
alumno[-3]

alumno$email <- NULL
alumno
```